【裁判字號】    98,易,1631
【裁判日期】    981023
【裁判案由】    重利
【裁判全文】
臺灣臺北地方法院刑事判決              98年度易字第1631號
公  訴  人  臺灣臺北地方法院檢察署檢察官
被      告  乙○○
            甲○○
上列被告因重利案件，經檢察官提起公訴（97年度偵字第24049
號），本院判決如下：
    主  文
乙○○共同趁他人急迫貸以金錢，而取得與原本顯不相當之重利
，處有期徒刑肆月，如易科罰金，以新臺幣壹仟元折算壹日。扣
案之行動電話壹具（含門號0000000000號SIM卡）、借款契約書
肆份（丙○○及戊○○部分）、電話號碼清單捌張等物沒收。
甲○○共同趁他人急迫貸以金錢，而取得與原本顯不相當之重利
，處有期徒刑肆月，如易科罰金，以新臺幣壹仟元折算壹日。扣
案之行動電話壹具（含門號0000000000號SIM卡）、借款契約書
肆份（丙○○及戊○○部分）、電話號碼清單捌張等物沒收。
乙○○、甲○○其餘被訴部分（丁○○部分）均無罪。
    事  實
一、乙○○與甲○○為兄弟，其二人共同基於反覆收取重利之單
    一犯意聯絡，自民國97年9月24日起至97年10月20日止，以
    其嘉裕所有之門號0000000000號行動電話作為聯絡電話，散
    發小廣告或隨機撥打不特定人電話詢問有無借款須求之方式
    ，分別於下列時間，貸款予需錢孔急之不特定人，而收取與
    原本顯不相當之重利:
  (一)利用丙○○因投資、為友人代償債務需錢孔急之際，而於:
  (1)97年9月24日借款新臺幣（下同）5萬，借款當時預扣利息1
    萬元，實拿4萬元，約定每7日為1期，每期利息1萬元。收取
    相當於以年利率百分之1040計算之利息。
  (2)97年9月30日借款3萬元，借款當時預扣利息8000元，實拿2
    萬2000元，約定每7日為1期，每期利息8000元。收取相當於
    以年利率百分之1386計算之利息。
  (3)97年10月3日借款4萬元，借款當時預扣利息1萬8000元，實
    拿2萬2000元。約定每7日為1期，每期利息1萬8000元。收取
    相當於以年利率百分之2340計算之利息。
  (4)丙○○借款當時除分別開立1張為原始借款金額、1張為借款
    總額2倍金額之本票共2張外，並提供健保卡作為擔保。丙○○借款後，依約先後於97年10月7日支付利息1萬8000元、於
    97年10月10日支付利息1萬4750元、97年10月14日支付利息1
    萬8000元。
  (二)利用戊○○急須現金週轉用以發放員工薪資之際，於97年10
    月17日，借款10萬元予戊○○，借款當時預扣利息2萬元，
    約定每8日為1期，每期利息2萬元。並要求戊○○按上述方
    式開立本票2張以為擔保。而以此方式向戊○○收取相當於
    以年利率百分之900計算之利息。戊○○並依約支付二期利
    息2萬元。
  (三)嗣丙○○因不堪重利負擔，而辭去工作，並取得資遣費12萬
    元，於97年10月20日下午13時許將之悉數還予乙○○兄弟二
    人。但其二人認丙○○仍須償還97年10月17日積欠之違約金
    5 萬元始算結清。丙○○乃與其等相約於97年10月20日還款
    ，並向警方報案。而於同日19時25分許，在臺北縣新店市○○路與民族路口為警查獲，並扣得乙○○所有作為放款之聯
    絡電話0000000000號行動電話1具、借款契約書5份、本票10
    張、電話號碼清單8張、乙○○華南商業銀行1本、華泰銀行
    存摺1本等物。
二、案經臺北縣政府警新店分局報告臺灣臺北地方法院檢察署檢
    察官偵查起訴。
    理  由
壹、有罪部分:
一、認定本件犯罪事實所依憑之證據及理由:
  (一)關於借款予被害人丙○○部分:
  (1)被告乙○○、甲○○二人先後借款5萬、3萬、4萬予被害人
    丙○○，並分別按如事實欄所載之計息方式收取利息等情，
    業據被告二人於本院審理時坦承不諱，並據證人丙○○於警
    詢、偵查及本院中作證在案。此外，並有丙○○於借款時所
    簽立之借款契約書3份、本票6張、被告二人製作之電話號碼
    清單8張等扣案（參偵字第24049號卷1第67-72、77-78頁）
    ，及被害人丙○○領回健保卡等所出具之贓物認領保管單等
    可資佐證（參偵字第24049號卷1第54頁）。
  (2)有關被害人丙○○三次借款之時間，證人丙○○於本院審理
    時已表示不記得了。其於偵查中亦未就借款之時間明確陳述
    （參偵字第24049號卷2第179-182頁）。惟其於警詢中陳稱:
    於97年9月30日13時許，借款5萬元，於97年10月1日借款3萬
    元，於97年10月3日借款4萬元（參偵字第24049號卷1第29、
    33頁）。另被告乙○○於警詢中亦供承同旨（參偵字第2404
    9號卷1第13頁）。然查，依扣案之借款契約書3份及本票6張
    等原本所載，被害人丙○○先後簽立3份借款契約書之時間
    為97年9月24日、97年9月30日、97年10月3日，另其簽發之
    本票時間亦分別為上述時間（參偵字第24049號卷167-72頁
    ）。是依此一扣案之證物原本推之，被害人丙○○三次借款
    時間應為97年9月24日、97年9月30日、97年10月3日。被害
    人丙○○及被告乙○○警詢中所述借款時間應係記憶錯誤所
    致。
  (3)被害人丙○○係因須資金投資及為友人償債等急迫事由，而
    以上述計息方式，向被告二人借款等情，亦據證人丙○○於
    本院審理時結證: 我要投資，幫友人償債，想趕快借款，因
    為急著用，銀行不可能馬上給，還要相關證件，而那些證件
    我老婆保管，我拿不到等語在案。又依被告二人貸款收息之
    計算方式，第一次貸5萬元，7日即每週收取1萬元利息，換
    言之，貸5萬元，每期利息1萬元，依此計算相當於年利率百
    分之1040;第二次代貸3萬元，每期利息8000元，依此計算相
    當於年利率百分之1386;第三次貸4萬元，每期利息1萬8000
    元，依此計算相當於年利率百分之2340。相較於目前銀行之
    放款利率高出數百倍，甚至千倍，亦數倍於民法所規定之最
    高年利率百分之20。確屬顯不相當之重利。
  (二)關於借款予被害人戊○○部分:
  (1)被告乙○○、甲○○二人借款予被害人戊○○，並按上述計
    息方式收取利息等情，亦據被告二人於本院審理時坦承不諱
    ，且據證人戊○○於警詢、偵查中作證在案。此外，並有戊○○生於借款時所簽立之借款契約書1份、本票2張、被告二
    人製作之電話號碼清單8張等扣案（參偵字第24049號卷1第
    75-76、77-78頁）等可資佐證。
  (2)關於借款利息計算方式部分，被害人戊○○於本院審理時翻
    異前詞，而改稱: 借款10萬元，月息4000元，借款時預扣利
    息4000元，當時實拿9萬6000元，已經還清等語（參本院98
    年8月28日審判筆錄第10頁）。並稱:偵查筆錄記載有誤。惟
    經本院當庭勘驗證人戊○○在偵查中之庭訊錄音帶結果，偵
    查筆錄所記載內容與證人戊○○之陳述完全相符，證人戊○○在偵查中確實結證: 借10萬，實拿8萬。利息8天為1期，
    一期2萬，共收3次等語（參本院98年8月28日審判筆錄第11-
    12頁）。證人戊○○在偵查中未曾提過4000元的數字。此外
    ，證人戊○○於於警詢時亦陳稱: 借10萬，實拿8萬，8天為
    1期，1期2萬元，於97年10月24日付1期2萬元予被告等語（
    參偵字第24049號卷1第125頁）。並與被告二人所供: 借10
    萬，給8萬，利息是8天為1期2萬元等語（參本院98年8月28
    日審判筆錄第14-15頁）相一致。堪信證人戊○○於警詢及
    偵查中之證詞，應與事實相符，而可採信。證人戊○○於本
    院所為有關利息計算方式之證詞，與事實不符，不足憑採。
  (3)證人戊○○係因急須資金週轉用以支付員工薪資，而向被告
    二人借款，而以如上述計息方式，向被告二人借款等情，亦
    據證人戊○○於本院審理時結證在案（參本院98年8月28 日
    審判筆錄第8頁）。又依被告二人貸款收息之計算方式，貸1
    0萬元，8日即每週收取2萬元利息，依此計算相當於年利率
    百分之900。相較於目前銀行之放款利率高出數百倍，亦數
    倍於民法所規定之最高年利率百分之20。亦屬顯不相當之重
    利。
  (三)綜上，被告二人乘戊○○急迫之情況而貸予金錢取得顯不相
    當之重利之事實，已臻明確。
二、論罪科刑理由:
  (一)本件被告二人所為，係犯刑法第344條之重利罪。又按若干
    犯罪行為態樣，本質上原具有反覆、延續實行之特徵，刑法
    立法時既予特別歸類，定為犯罪構成要件之行為要素。行為
    人本即預定有數個同種類之行為，將反覆實行複數行為，於
    刑法評價上，即應僅成立一罪。學理上所稱「集合犯」，職
    業性、營業性或收集性等具有重複特質之犯罪均屬之。而常
    業犯，即具有預為同一犯罪行為之意思傾向，反覆實施同類
    犯罪構成要件之職業性犯罪，為集合犯，屬包括一罪。本件
    被告等人係對外發放傳單，讓不特定人主動與其等聯絡，而
    在上述短短的時間內，共放款4筆予被害人丙○○及戊○○
    二人，並收取如前述顯不相當之重利，顯見被告之犯行，在
    性質上具有反覆性，且係在密切接近之一定時間及空間內反
    覆從事性質類似之犯行，於行為概念上，應認屬「職業性」
    或「營業性」之包括的一罪。是被告二人之行為，應認係犯
    刑法第344條之重利罪之包括一罪。蒞庭檢察官認應按被害
    人之人數計算其罪數，應此部分應構成二重利罪，尚有未洽
    ，附此敘明。
  (二)爰審酌被告二人均尚年輕，不思以正當管道賺取，而以放款
    收取高利謀生，其等經營時間不到一個月，自被害人丙○○
    處取得之利息，含預扣之利息，計共達14萬6750元。已是被
    害人丙○○借款總金額12萬元之1倍餘，另其借款予戊○○
    部分，三期亦計取得6萬元之利息，惟其二人犯後已坦承犯
    行，並於審理時深表悔悟之意態度等一切情狀，分別量處如
    主文所示之刑，並均諭知易科罰金之折算標準。
  (三)扣案之行動電話號（含門號0000000000號SIM卡）1具、借款
    契約書4份（被害人丙○○3份及戊○○1份）、電話號碼清
    單8張，係被告乙○○所有，供犯本罪所用之物，業據被告
    乙○○供明在案，基於共犯連帶沒收理論，均併依刑法第38
    條第1項第2款宣告沒收。至於扣案之丁○○出具之借款契約
    1份及本票2張，此部分本院認不構成犯罪（理由詳後述），
    與本案已無關連，以及扣案之存摺2本，均非被告二人供本
    罪所用之物，爰均不另為沒收之諭知。至於扣案之本票8張
    （丙○○簽發6張、戊○○簽發2張），係被害人丙○○、戊○○二人分別交予被告二人作為借款之擔保，非屬被告所有
    ，亦非違禁物，爰亦不另為沒收之諭知，均附此敘明。
貳、無罪部分:
一、公訴意旨另略以: 被告乙○○、甲○○二人於97年10月18日
    另乘被害人丁○○需錢孔急之際，貸與5萬元，預扣利息800
    0元以每8日為1期，取得顯不相之重利。因認被告二人此部
    分之所為亦構成刑法第344條重利罪嫌。
二、按犯罪事實應依證據認定之，無證據不得認定犯罪事實，又
    不能證明被告犯罪或其行為不罰者，應諭知無罪之判決，刑
    事訴訟法第154條第2項、第301條第1項分別定有明文。又被
    告或共犯之自白，不得作為有罪判決之唯一證據，仍應查其
    他必要之證據，以察其是否與事實相符，刑事訴訟法第156
    條第2項亦有明定。末按認定不利於被告之事實，須依積極
    證據，茍積極之證據本身存有瑕疵而不足為不利於被告事實
    之認定，即應為有利於被告之認定，更不必有何有利之證據
    ，而此用以證明犯罪事實之證據，猶須於通常一般人均不至
    於有所懷疑，堪予確信其已臻真實者，始得據以為有罪之認
    定，倘其證明尚未達到此一程度，而有合理性之懷疑存在，
    致使無從為有罪之確信時，即應為無罪之判決，此有最高法
    院82年度台上字第163號判決、76年台上字第4986號、30 年
    上字第816號等判例意旨可資參照。
三、公訴意旨認被告二人另涉此部分之犯行，無非係以被告二人
    於偵查中所供: 被害人丁○○借5萬元，借款時8000元，8天
    為1期之供詞（參偵字第24049號卷2第194頁），及扣得之丁○○借款契約1份、本票2張等為其論據。
四、訊據被告二人就此部分，於本院審理群固亦自白犯罪。然查
    ，被害人丁○○於偵查中未曾到庭陳述，經本院依法傳、拘
    ，亦未到庭。而扣案之本票及借款契約書，固足以認定被害
    人丁○○於97年10月18日向被告二人借款5萬元之事實，但
    被害人丁○○借款當時究竟遭預扣多少利息，與被告二人約
    定之計息方式為何，以及被害人丁○○係因何原因向被告二
    人借款，其有何公訴意旨所指急迫之情事，遍閱全卷，均無
    任何證據足以佐證。被告二人雖亦自白此部分之犯行，但此
    部分既乏其他積極之佐證證明，自難徒依被告二人之自白，
    而遽認被告二人亦有此部分之犯行。蒞庭檢察官認此部分如
    成立犯罪，與其開論罪科刑部分，係屬數罪併罰之關係。則
    揆諸前開規定及說明，本院就公訴意旨所指被告二人此部分
    之犯行部分，自應為無罪之諭知。
據上論斷，應依刑事訴訟法第284條之1、第299條第1項前段、第
301條第1項，刑法第28條、第344條、第41條第1項前段，刑法施
行法第1條之1，判決如主文。
本案經檢察官蔡彥守到庭執行職務。
中    華    民    國    98    年    10    月    23    日
                  刑事第四庭  法  官  李桂英
上正本證明與原本無異。
如不服本判決應於收受送達後10日內向本院提出上訴書狀，並應
敘述具體理由；其未敘述上訴理由者，應於上訴期間屆滿後20日
內向本院補提理由書（均須按他造當事人之人數附繕本）「切勿
逕送上級法院」。告訴人或被害人如對於本判決不服者，應具備
理由請求檢察官上訴，其上訴期間之計算係以檢察官收受判決正
本之日期為準。
                              書記官  嚴君珮
中    華    民    國    98    年    10    月    23    日
附錄本案論罪科刑法條全文
中華民國刑法第344條
（重利罪）
乘他人急迫、輕率或無經驗貸以金錢或其他物品，而取得與原本
顯不相當之重利者，處 1 年以下有期徒刑、拘役或科或併科 1
千元以下罰金。


司法院資訊處製作；財團法人民間司法改革基金會備份。
